【裁判字號】    98,聲判,158
【裁判日期】    981026
【裁判案由】    聲請交付審判
【裁判全文】
臺灣臺北地方法院刑事裁定             98年度聲判字第158號
聲  請  人  甲○○
            乙○○
共      同
代  理  人  羅明通律師
被      告  丙○○
            戊○○
                      1號4樓.
                      樓之2
            丁○○
                      號4樓
            庚○○
            己○○
上列聲請人等因告訴被告等人詐欺等案件，不服臺灣高等法院檢
察署檢察長於民國98年7 月14日98年度上聲議字第3979號駁回再
議之處分（原不起訴處分案號：臺灣臺北地方法院檢察署檢察官
97年度偵字第27263號、第27264號），聲請交付審判，本院裁定
如下：
    主  文
聲請駁回。
    理  由
一、按告訴人不服上級法院檢察署檢察長或檢察總長認再議為無
    理由而駁回之處分者，得於接受處分書後10日內委任律師提
    出理由狀，向該管第一審法院聲請交付審判；法院認交付審
    判之聲請不合法或無理由者，應駁回之，刑事訴訟法第258
    條之1 、第258 條之3 第2 項前段，分別定有明文。查本件
    聲請人甲○○、乙○○以被告丙○○、戊○○、丁○○、庚○○、己○○等人涉犯詐欺、偽造文書等罪嫌，向臺灣臺北
    地方法院檢察署提出告訴，經該署檢察官偵查後，於民國98
    年5 月18日以97年度偵字第27263 號、第27264 號為不起訴
    處分，聲請人甲○○、乙○○均不服，聲請再議，經臺灣高
    等法院檢察署檢察長認再議無理由，於98年7 月14日以98年
    度上聲議字第3979號駁回聲請人再議之聲請，聲請人甲○○
    、乙○○均於98年7 月28日收受前揭駁回再議之處分書，並
    於同年8 月6 日共同委任律師具狀向本院聲請交付審判，則
    聲請人甲○○、乙○○就被告丙○○、戊○○、丁○○、庚○○、己○○等人聲請交付審判，程序上均屬合法，合先敘
    明。
二、聲請交付審判意旨略以：被告己○○係以「定存」的概念推
    介本件高風險金融商品，且未將風險告知書一併交付，亦未
    告知需負擔之融資費用，致聲請人甲○○無從判斷本件金融
    商品之風險，陷於錯誤，而以為其所同意購買者，乃是與定
    存等同之金融商品，進而購買該金融商品，被告己○○之行
    為確有刻意隱匿風險、不當銷售之實，已構成詐欺取財罪。
    另「美金計價穩健雙贏美林環資配連動債」之外匯申報單及
    「台幣計價穩健雙贏美林環資配連動債」之提款收訖單上之
    簽名，均係被告己○○未經聲請人乙○○授權而偽簽，被告
    己○○顯有偽造私文書之犯行。又聲請人乙○○簽署「美金
    計價穩健雙贏美林環資配連動債」、「越躍欲試連動債」申
    購單之目的，單純僅為保留申購名額，於未及時瞭解風險前
    ，被告己○○竟已擅自完成申購交易。另聲請人乙○○簽署
    風險告知書購買「台幣計價穩健雙贏美林環資配連動債」等
    情，亦係因被告己○○誤導該連動債即為基金所致，因認被
    告己○○涉犯詐欺、偽造私文書等罪。而國泰世華銀行為被
    告己○○之僱用人，為避免因受僱人執行業務之故意或過失
    致負連帶損害賠償責任，當然不可能承認被告己○○有上開
    犯行，是再議駁回處分書以國泰世華銀行出具之函文為被告
    有利之佐證，顯已悖於經驗法則，爰聲請准予裁定交付審判
    等語。
三、按告訴人不服上級法院檢察署檢察長或檢察總長認再議為無
    理由而駁回之處分者，得於接受處分書後10日內委任律師提
    出理由狀，向該管第一審法院聲請交付審判；法院認為交付
    審判之聲請不合法或無理由者，應駁回之，刑事訴訟法第25
    8 條之1 、第258 條之3 第2 項前段，分別定有明文。又刑
    事訴訟法第258 條之1 規定，告訴人得向法院聲請交付審判
    ，此乃對於「檢察官不起訴或緩起訴裁量權」制衡之一種外
    部監督機制，法院此時僅就檢察官所為不起訴或緩起訴之處
    分是否正確加以審查，以防止檢察機關濫權。依此立法精神
    ，同法第258 條之3 第3 項規定：「法院就交付審判之聲請
    為裁定前，得為必要之調查」，其所謂「得為必要之調查」
    ，係指調查證據之範圍應以偵查中曾顯現者為限，不可就新
    提出之證據再為調查，亦不可蒐集偵查卷以外之證據，否則
    將與刑事訴訟法第260 條之再行起訴規定混淆不清。又法院
    於審查交付審判之聲請有無理由時，除認為告訴人所指摘不
    利被告之事證未經檢察機關詳為調查或斟酌，或不起訴處分
    書所載理由違背經驗法則、論理法則或其他證據法則者外，
    不宜率予交付審判，亦有法院辦理刑事訴訟案件應行注意事
    項第118 項可資參照。且法院裁定交付審判，即如同檢察官
    提起公訴使案件進入審判程序，是法院裁定交付審判之前提
    ，必須偵查卷內所存證據已符合刑事訴訟法第251 條第1項
    規定「足認被告有犯罪嫌疑」檢察官應提起公訴之情形，亦
    即該案件已經跨越起訴門檻，否則，縱或法院對於檢察官所
    認定之基礎事實有不同判斷，但如該案件仍須另行蒐證偵查
    始能判斷應否交付審判者，因交付審判審查制度並無如同再
    議救濟制度得為發回原檢察官續行偵查之設計，法院仍應依
    同法第258 條之3 第2 項前段規定，以聲請無理由裁定駁回
    。
四、次按犯罪事實應依證據認定之，無證據不得認定犯罪事實，
    刑事訴訟法第154 條第2 項定有明文。而事實之認定，應憑
    證據，如未能發現相當證據，或證據不足以證明，自不能以
    推測或擬制之方法，以為裁判基礎。又認定不利於被告之事
    實，須依積極證據，苟積極證據不足為不利於被告事實之認
    定時，即應為有利於被告之認定，更不必有何有利之證據。
    而認定犯罪事實所憑之證據，雖不以直接證據為限，間接證
    據亦包括在內；然而無論直接或間接證據，其為訴訟上之證
    明，須於通常一般之人均不致有所懷疑，而得確信其為真實
    之程度者，始得據為有罪之認定，倘其證明尚未達到此一程
    度，而有合理之懷疑存在，致無從為有罪之確信時，即應為
    無罪之判決。再者，告訴人之告訴，係以使被告受刑事訴追
    為目的，是其陳述是否與事實相符，仍應調查其他證據以資
    審認（最高法院30年度上字第816 號、40年度臺上字第86號
    、52年度臺上字第1300號、76年度臺上字第4986號判例意旨
    參照）。再按刑法第339 條第1 項詐欺取財罪之成立，係以
    行為人主觀上有不法所有之意圖，客觀上係以詐術使人將本
    人或第三人之物交付為構成要件。而所謂施用詐術，必須被
    詐欺人因其詐術而陷於錯誤，若其所用方法，不能認為詐術
    ，亦不致使人陷於錯誤，即不構成該罪（最高法院46年度臺
    上字第260 號判例意旨參照）。從而，行為人如非自始基於
    不法取財之意圖，客觀上亦無施用詐術之行為，或並無損害
    發生，或所受損害，非由欺罔行為陷於錯誤所致，均不得遽
    以詐欺罪相繩。
五、訊據被告己○○固坦承有介紹聲請人甲○○購買聯博共同收
    益基金、3.5 年期美元五星上將連動債券、4 年期美元越躍
    欲試連動債，及介紹聲請人乙○○購買10年理財高手投資型
    保單、5 年期穩健雙配美林基金連動債、4 年期美元越躍欲
    試連動債、3 年穩健雙贏美林環球資金配置連動債，並幫乙○○代填外匯收支或交易申報書及簽名，及代填台幣取款憑
    條、外匯活期存款憑條、取款憑條之事實，惟被告己○○、
    庚○○均堅決否認有何詐欺取財及偽造私文書之犯行，被告
    己○○辯稱：聲請人購買連動債，需檢附外幣取款條、申購
    書及簽署風險預告書，而購買上開金融商品所需負擔之相關
    費用及應承擔之風險，在商品說明書、申購書及風險預告書
    中均有揭露，伊幫聲請人乙○○代填存款、取款憑條，係基
    於服務客戶之態度所為，於填寫完後，會交由聲請人親自蓋
    章，至於外匯收支或交易申報書，則是應聲請人要求代填及
    簽名等語。另被告庚○○則辯稱：聲請人甲○○、乙○○購
    買金融商品都是被告己○○與渠等接觸，被告己○○向聲請
    人2 人推薦本件金融商品時，均已告知風險等語。
六、經查：
（一）本件聲請人甲○○、乙○○並未曾與被告丙○○、戊○○
      、丁○○、庚○○等人直接接觸，上開聲請人甚至未曾見
      過被告丙○○、戊○○，均係被告己○○與上開聲請人接
      觸等情，業據聲請人甲○○、乙○○陳明綦詳在卷，是足
      認被告丙○○、戊○○、丁○○、庚○○對聲請人甲○○
      、乙○○，顯無施行詐術之行為。又縱如聲請人所指被告
      丙○○、戊○○、丁○○、庚○○等人，對被告己○○之
      前揭行為應負民事上之連帶損害賠償責任，然此仍與詐欺
      取財罪之構成要件無涉，自不得遽認被告丙○○、戊○○
      、丁○○、庚○○等人涉犯詐欺罪嫌，先予敘明。
（二）其次，聲請人甲○○、乙○○指稱被告己○○刻意隱匿風
      險、不當銷售，誤導連動債即為基金乙節，業經被告己○○所否認，且參聲請人乙○○於偵查中所提出之5 年期穩
      健雙配美林基金連動債、3.5 年期美元五星上將債券基金
      型連動債、4 年期美元越躍欲試連動債商品條件中文發行
      書及各檢附之風險預告書3 份，其中均明確載明上開金融
      商品具有一定之投資風險，不一定可拿回全部本金，且必
      須負擔一定額度之相關手續費用，另在風險預告書上，委
      託人聲明一欄中，已用底線清楚標示「本人已經理財業務
      人員己○○（簽章）充分告知本商品說明書及風險預告書
      ，本人亦已充分審閱本商品說明書及風險預告書，並了解
      投資本商品可能帶來之風險」等文字，另聲請人甲○○曾
      自陳：被告己○○未告知其所購買之商品會賺錢或賠錢，
      她拿伊的印章蓋後叫伊簽名等語，及聲請人乙○○亦曾陳
      稱：購買本件金融商品都有跟被告己○○拿申請書及風險
      預告書等語，並經委託人即聲請人甲○○簽名及蓋章，是
      被告己○○既未對聲請人2 人刻意隱瞞本件金融商品等之
      銷售風險，並依申購流程與處理程序提供相關之文件資料
      交予聲請人參考，在客觀上被告己○○難認有詐欺之行為
      ，且聲請人甲○○既係在上開風險預告書上親自簽名，則
      對於上開文件資料所記載之內容，自難諉為不知。其次，
      被告己○○縱使對聲請人甲○○、乙○○所購買之相關金
      融商品之盈虧有所預估或猜測，亦僅具投資時之參考價值
      ，並衡諸常情，高報酬即伴隨著高風險，是投資金融商品
      本質上即具有一定之風險，且連動債商品之風險亦將因其
      投資連結標的比重不同而有所差異，且購買者應承擔之風
      險與獲得之報酬，更受市場波動及流動性之影響，實難加
      以準確預測，故聲請人甲○○、乙○○經由被告己○○之
      介紹，於決定購買本件金融商品前，除經被告己○○口頭
      告知之資訊外，當可循各種公開管道收集資訊，或另行請
      教相關金融從業人員，審慎考慮，自行判斷被告己○○對
      本件金融商品之評估是否合理可信後，再行決定是否投資
      ，斷難僅因被告己○○單純之推薦介紹，即遽認被告己○○此舉該當足使聲請人甲○○、乙○○陷於錯誤之施用詐
      術行為。綜上，被告己○○並無對聲請人甲○○、乙○○
      施用詐術，使聲請人陷於錯誤，而牟取不法報酬之行為，
      實不能以聲請人投資後，因本件金融商品之事後盈餘與被
      告之先前預估有所差異，不符聲請人之期待，即遽認被告
      己○○涉犯詐欺取財之犯行。
（三）另聲請人指稱被告己○○偽造私文書乙節，業經被告己○○加以否認，並辯稱：伊係基於服務客戶之態度幫聲請人
      乙○○代填存款、取款憑條，並交由聲請人乙○○自行蓋
      章，而外匯收支或交易申報書，則是聲請人乙○○要求伊
      代填及簽名等語。查聲請人乙○○曾自稱：曾有國泰銀行
      其他員工幫伊填寫取款憑條，並由伊確認，因為伊是VIP
      客戶，所以他們都會幫伊等語，是可知被告己○○經由聲
      請人乙○○之同意，為其代填文件或存款、取款憑條等情
      ，非屬特例。其次，被告己○○於96年3 月30日為聲請人
      乙○○代填上開文件或簽名以便上開金融商品時，若聲請
      人乙○○不同意申購該金融商品，本應當場拒絕，然被告
      己○○於同年4 月3 日再次向聲請人乙○○推薦4 年期美
      元越躍欲試連動債時，聲請人乙○○卻又再次簽具空白金
      融商品申請書，並交由被告己○○收執，倘若聲請人乙○○對被告己○○前次之代填文書行為，並不同意，並已有
      所微詞或指責，何以再次在空白金融商品申請書上簽名，
      而重蹈覆轍？從而，由上開證據及說明，即可顯見聲請人
      乙○○指訴被告己○○未徵得其同意而自行於上開文件上
      簽名，乃係涉犯偽造私文書罪嫌等情，應與事實未符，實
      不足採信。
七、綜上所述，依據本件在偵查中已顯現之證據，均仍不足以證
    明被告丙○○、戊○○、丁○○、庚○○、己○○等人，有
    聲請人甲○○、乙○○所指訴之上開犯罪嫌疑。從而，原檢
    察官及臺灣高等法院檢察署檢察長審酌偵查卷內現存之證據
    後，所為之不起訴處分及駁回再議處分，並未違反事實及經
    驗法則，於法自無違誤。聲請意旨仍執前詞，以原處分有違
    背法令之情形，據以指摘原處分違法，而聲請交付審判，為
    無理由，應予駁回。
八、據上論斷，依刑事訴訟法第258 條之3 第1 項、第2 項前段
    ，裁定如主文。
中    華    民    國    98    年    10    月    26    日
                  刑事第十七庭  審判長法  官  劉煌基
                                      法  官  賴淑美
                                      法  官  葉力旗
上正本證明與原本無異。
本裁定不得抗告。
                                      書記官  林碧華
中    華    民    國    98    年    10    月    26    日


司法院資訊處製作；財團法人民間司法改革基金會備份。
